【裁判字號】    97,簡上,839
【裁判日期】    971007
【裁判案由】    詐欺
【裁判全文】
臺灣板橋地方法院刑事判決             97年度簡上字第839號
上  訴  人
即  被  告  乙○○
上列上訴人因詐欺案件，不服本院中華民國97年6 月16日97年度
簡字第1538號第一審簡易判決（聲請簡易判決處刑案號：臺灣板
橋地方法院檢察署97年度偵緝字第35、36號），提起上訴，本院
管轄之第二審合議庭判決如下：
    主  文
原判決撤銷。
乙○○幫助意圖為自己不法之所有，以詐術使人將本人之物交付
，處有期徒刑肆月，如易科罰金，以銀元佰元（即新臺幣玖佰
元）折算壹日。
    事  實
一、乙○○明知提供金融帳戶存摺、提款卡（金融卡）、提款密
    碼等物予陌生人士使用，有可能遭不法利用，以利他人遂行
    財產犯罪（包括詐欺取財）之目的，竟以縱使有人持其金融
    帳戶作為詐欺取財之犯罪工具，亦不違背其本意之幫助犯意
    ，於民國94年11月7 日前之某日，在不詳地點將其於93年4
    月2 日在彰化銀行土城分行申請之帳號00000000000000號帳
    戶之存摺、提款卡及提款密碼，交給真實姓名、年籍不詳之
    成年人使用。嗣前開取得存摺、提款卡、提款密碼之人及其
    他真實姓名、年籍不詳之人，即先後於：
  (一)94年10月下旬某日，以「水的世界國際頂級SPA 生活館」名
    義寄發信件予丙○○，於94年11月6 日9 時許再以上開生活
    館員工名義撥打電話給丙○○，佯稱其已抽中價值新臺幣（
    下同）90萬元之SPA 用品，惟須先繳納稅金才能領取獎品等
    語，丙○○因而陷於錯誤，於同日11時9 分許、下午某時許
    分別匯款6 萬3 千元、10萬元至張文進（由檢察官另行偵辦
    ）於臺中大甲郵局申請之帳戶及乙○○上開彰化銀行帳戶內
    ，復於94年11月8 日、9 日分別匯款31萬元、33萬8 千元至
    乙○○上開彰化銀行帳戶及陳桐崗（由臺灣士林地方法院另
    行判決確定）於第一商業銀行永和分行申請之帳戶內，上開
    款項於匯入後均旋遭提領完畢，嗣丙○○察覺有異始知受騙
    。
  (二)94年11月10日上午某時許，撥打電話給吳語，佯稱其抽中
    香港六合彩第二特獎70萬元，惟須先繳納稅金才能領獎等語
    ，吳語因而陷於錯誤，於同日12時30分許匯款10萬元至乙
    ○○上開彰化銀行帳戶內，該筆款項旋遭提領完畢，嗣吳語
    察覺有異始知受騙。
二、案經臺中縣警察局大甲分局報請臺灣臺中地方法院檢察署呈
    請臺灣高等法院檢察署令轉及臺北縣政府警察局土城分局報
    請臺灣板橋地方法院檢察署檢察官偵查並聲請簡易判決處刑
    。
    理  由
一、訊據上訴人即被告乙○○固坦承曾於93年4 月2 日向彰化銀
    行土城分行申請帳號00000000000000號之帳戶，惟矢口否認
    有何幫助詐欺取財之犯行，辯稱：並未將其所有前開彰化銀
    行帳戶之存摺、提款卡交給他人使用，該等物品係放置於公
    司辦公室辦公桌抽屜內而遺失或遭竊，該帳戶是公司使用的
    帳戶云云。經查：
  (一)程序方面：
  1.證人丙○○曾於95年8 月23日檢察官偵查中到庭具結作證，
    其向檢察官所為之言詞陳述，並無證據證明有何顯不可信之
    情況，且與本案待證事實相關，依刑事訴訟法第159 條之1
    第2 項規定，得為證據。
  2.證人丙○○、吳語於警詢所述，均屬被告以外之人於審判
    外之言詞陳述，而公訴人及被告就上開言詞陳述，於本院調
    查證據時知有刑事訴訟法第159 條第1 項不得為證據之情形
    ，均未於言詞辯論終結前聲明異議，視為同意作為證據，本
    院審酌該等言詞陳述作成之情形均屬正常，並無何違背法定
    程序或不當之情形，且與待證事實有關聯性，認適當作為證
    據，故上開言詞陳述依刑事訴訟法第159 條之5 之規定，均
    具有證據能力。
  (二)實體方面：
  1.被害人丙○○、吳語分別於94年11月6 日、同年月10日接
    獲不詳人士所撥打之電話，遭對方以如事實欄所示之方式詐
    騙後，陷於錯誤而將自己帳戶內之款項共計81萬1 千元、10
    萬元匯入被告上開彰化銀行帳戶或案外人張文進、陳桐崗帳
    戶內之事實，業據證人即被害人丙○○於警、偵訊時及吳語
    於警詢時證述明確，並有遠東國際商業銀行匯款申請書、
    被告上開帳戶開戶資料及存摺存款帳戶交易資料、彰化第一
    信用合作社匯款回條、郵政國內匯款執據、郵政跨行匯款申
    請書、丙○○彰化第一信用合作社帳戶存摺（以上均影本）
    各1 份在卷可稽，堪信為真實。
  2.被告雖辯稱：伊並未將上開彰化銀行帳戶之存摺、提款卡交
    給他人使用，而是一起放在公司辦公室辦公桌抽屜內，不知
    何時遺失或遭竊，密碼則寫在存摺的最後一頁云云。惟依常
    情論，稍有社會歷練、經驗之人，均知持有帳戶之提款卡並
    知悉提款卡之密碼後，即可利用提款卡任意自帳戶提領現款
    ，故一般人均會將提款卡與密碼分別存放，以防止同時遺失
    而遭盜領之風險，然被告竟將密碼寫在存摺上，並與提款卡
    置放於同一處，已與常情有違；又金融帳戶資料事關存戶個
    人財產權益之保障，具高度之專屬性與私密性，一般人均有
    應妥善保管存摺、提款卡等金融資料之認識，此恆係吾人日
    常生活經驗與事理，且近年來詐欺集團大量利用人頭帳戶作
    為收取詐騙所得款項之工具，此經媒體廣為披露，並經相關
    單位宣導多時，本件被告係智慮成熟之成年人，倘如其所辯
    ，上開存摺、提款卡（含提款密碼）遺失，則為防止他人非
    法使用該帳戶，理當儘速報警並申報掛失而據以補發才是，
    然被告竟未向警方報案或向銀行辦理掛失，而容任他人得以
    使用該帳戶，顯然與吾人智識與日常生活經驗不符。此外，
    再自實施詐騙之人角度審酌，渠等既知以他人之帳戶掩飾犯
    罪所得，當係聰明狡詐之徒，而非智商愚昧之人，渠等當知
    社會正常之人如其帳戶存摺、提款卡遺失或遭竊，為防止拾
    得或竊得存摺、提款卡之人盜領其存款或使用其帳戶，必於
    發現後立即向金融機構辦理掛失止付，於掛失止付後，渠等
    即無法以拾得或竊得之存摺、提款卡提領該帳戶內之存款；
    渠等如以此等帳戶作為犯罪工具，則在其向他人詐騙，並令
    被害人將款項匯入該帳戶後，極有可能會因帳戶所有人掛失
    止付而無法領取款項。故實施詐騙之人為能確實取得詐得之
    款項，應無選擇使用此種因拾獲或竊取之帳戶作為詐欺取財
    所用帳戶之可能。是被告辯稱其帳戶係遺失或遭竊而被他人
    使用云云，顯有重大悖於常情之處，殊不足採，其確有將上
    開彰化銀行帳戶之存摺、提款卡及密碼提供予不詳姓名、年
    籍之成年人使用，以遂行詐欺取財犯行乙節，已足認定。至
    被告所聲請傳訊之證人（即被告之子）甲○○固曾於本院審
    理時到庭證稱：被告曾經擔任東盛金屬有限公司之負責人，
    上開彰化銀行帳戶以前是公司用的帳戶，別人要匯錢進來可
    能會用到這個戶頭，用完就還給被告等語；惟亦同時證稱：
    沒聽過被告表示該帳戶存摺遺失的事情，也不清楚被告何時
    起沒有用該帳戶，不知道該帳戶為何會被他人利用等語（均
    見本院97年9 月23日審判筆錄），證人甲○○既對上開帳戶
    存摺、提款卡是否遺失之事完全不知情，其所為證詞自難據
    為對被告有利之認定，益見被告所辯非可採信。
  3.一般人至金融機構申請開立帳戶，其目的不外乎利用該帳戶
    作存、提款、轉帳等財產之金錢支配處分，故對於帳戶印章
    及金融機構發給之存摺、提款卡、提款密碼等物品、資料，
    無不妥為保存，以防遺失或被盜用，損及個人財產權益，並
    遭濫用為財產犯罪之工具。且個人存摺與存戶印鑑章、提款
    卡結合，專有性甚高，更非一般自由流通使用之物，縱需交
    他人使用，亦必基於信賴關係或特殊事由，自不可能隨意交
    予不熟識之人任意使用。又以現在郵局、銀行開戶手續之簡
    便，需用者儘可自行申請，是苟有不熟識之人欲借用存摺使
    用，或甘願支付代價而利用他人郵局、銀行帳戶供資金流通
    ，一般人本於生活經驗及認識，足以懷疑需用者，係基於隱
    瞞資金流向或行為人身份之不法目的，與利用他人之郵局、
    銀行帳戶為犯罪工具有關。按刑法上之故意，可分為直接故
    意與不確定故意（間接故意），所謂「不確定故意」，係指
    行為人對於構成犯罪之事實，預見其發生而其發生並不違背
    其本意者，刑法第13條第2 項定有明文。被告係成年且有正
    常辨識能力之人，明知金融機構帳戶係個人理財之重要工具
    ，且關係個人財產、信用之表徵，不能隨意交予他人使用，
    對於他人會持其所提供之金融機構帳戶進行犯罪自應有所預
    知，其竟將其所開立之帳戶供人使用，對於他人持用犯罪之
    事實，自不違背其本意，足見被告有幫助他人利用其帳戶犯
    罪之不確定故意，應無疑義，被告主觀上有幫助詐欺取財之
    故意甚明。本件事證明確，被告犯行已堪認定。
二、被告行為後，於94年1 月7 日修正、同年2 月2 日公布之刑
    法，已自95年7 月1 日開始施行（下稱修正後刑法），修正
    前刑法第339 條第1 項詐欺取財罪法定刑為「5 年以下有期
    徒刑、拘役或科或併科1 千元以下罰金」，而依罰金罰鍰提
    高標準條例第1 條前段、修正前刑法第33條第5 款之規定，
    罰金數額得提高至10倍，且罰金數額下限為1 元以上，然依
    修正後刑法第33條第5 款、刑法施行法第1 條之1 （於95年
    6 月14日增訂公布，自同年7 月1 日開始施行）規定，刑法
    修正後前開法條之法定刑度為「5 年以下有期徒刑、拘役或
    科或併科新臺幣3 萬元以下罰金」，罰金數額下限提高為新
    臺幣1 千元以上，並以百元計算之。是以詐欺取財罪修正後
    之法律效果對被告而言較為不利，本件應依刑法第2 條第1
    項前段，適用行為時即修正前刑法第339 條第1 項規定論罪
    科刑。再按刑法上之幫助犯，係對於犯罪與正犯有共同之認
    識，而以幫助之意思，對於正犯資以助力，而未參與實施犯
    罪之行為者而言（最高法院75年度台上字第1509號、88年度
    台上字第1270號判決意旨參照）；是以，如未參與實施犯罪
    構成要件之行為，且係出於幫助之意思提供助力，即屬幫助
    犯，而非共同正犯。又連續幫助與幫助連續為不同之犯罪態
    樣，如基於概括犯意，多次幫助他人犯罪，為連續幫助，該
    幫助者有多次犯罪行為；如以一幫助行為，幫助他人連續犯
    罪，則為幫助連續，就幫助犯而言，僅有1 次犯罪行為（最
    高法院87年度台上字第3865號判決參照）。本件被告提供上
    開彰化銀行之帳戶予不詳姓名、年籍之成年人使用，供其向
    被害人丙○○、吳語詐取財物，被告單純提供帳戶供人使
    用之行為，並不等同於向被害人施以欺罔之詐術行為，且亦
    無證據證明被告有參與詐欺取財犯行之構成要件行為，或與
    實行詐欺取財犯行之人有詐欺取財之犯意聯絡，是被告提供
    帳戶供人使用之行為，對於他人遂行詐欺取財犯行，資以助
    力，揆諸上開判決意旨，核被告所為，係犯刑法第30條第1
    項、修正前刑法第339 條第1 項詐欺取財罪之幫助犯。上開
    不詳姓名之人先後2 次對被害人丙○○、吳語之詐欺取財
    行為，時間緊接，手法相同，觸犯構成要件相同之罪名，顯
    係基於概括犯意為之，為連續犯，應依法論以一罪（該不詳
    姓名之人行為後，刑法第56條連續犯之規定，已自95年7 月
    1 日起刪除，此刪除雖非犯罪構成要件之變更，但顯已影響
    行為人刑罰之法律效果，自屬法律有變更，比較新舊法結果
    ，舊法規定對行為人較有利，自應依刑法第2 條第1 項前段
    ，適用修正前刑法第56條，就該不詳姓名之人上開2 次詐欺
    犯行論以連續犯），而被告係以1 個提供帳戶之行為，幫助
    該不詳姓名之人連續2 次詐欺取財，衡諸上開說明，仍只有
    1 個犯罪行為，不構成幫助犯之連續犯，而為幫助連續。被
    告幫助他人犯前開詐欺取財罪，依刑法第30條第2 項之規定
    ，按正犯之刑減輕之。
三、本件被告犯罪事證明確，原審予以論罪科刑，固非無見。惟
    查，被告犯本案後因逃匿，經臺灣板橋地方法院檢察署檢察
    官於95年7 月10日予以通緝，於96年12月17日為警緝獲，並
    未自動歸案接受偵查，此有臺灣板橋地方法院檢察署通緝書
    2 份、臺北縣政府警察局土城分局通緝案件報告書、96年12
    月17日之被告調查（警詢）筆錄各1 份在卷可憑，依中華民
    國96年罪犯減刑條例第5 條規定，被告本件犯行不得依該條
    例減刑，原審誤認應予減刑，尚有未合。是被告以其無幫助
    詐欺取財犯行為由提起上訴，指摘原判決不當，雖無理由，
    惟原判決既有前述之瑕疵，自應由本院予以撤銷改判。爰審
    酌被告提供帳戶供他人使用以逃避犯罪之查緝，破壞社會治
    安及有礙金融秩序，助長犯罪歪風，並增加追緝犯罪及被害
    人尋求救濟之困難，行為實有不當，惟念其並無經法院論罪
    科刑之前科，有臺灣高等法院被告前案紀錄表1 紙在卷可稽
    ，及其犯罪之動機、目的、手段等一切情狀，量處如主文第
    2 項所示之刑。
四、被告行為時之刑法第41條第1 項前段規定：「犯最重本刑為
    5 年以下有期徒刑以下之刑之罪，而受6 個月以下有期徒刑
    或拘役之宣告，因身體、教育、職業、家庭之關係或其他正
    當事由，執行顯有困難者，得以1 元以上3 元以下折算1 日
    ，易科罰金。」關於易科罰金之折算標準，修正前罰金罰鍰
    提高標準條例第2 條前段（自95年7 月1 日起已刪除）規定
    ，就其原定數額提高為100 倍折算1 日，則本件被告行為時
    之易科罰金折算標準，應以銀元300 元折算1 日，經折算為
    新臺幣後，即應以新臺幣900 元折算1 日。惟刑法第41條第
    1 項前段已於95年7 月1 日修正公布施行，修正後規定為：
    「犯最重本刑為5 年以下有期徒刑以下之刑之罪，而受6 個
    月以下有期徒刑或拘役之宣告者，得以新臺幣1 千元、2 千
    元或3 千元折算1 日，易科罰金。」比較修正前後易科罰金
    之折算標準，以修正公布施行前之規定較有利於被告，自應
    依刑法第2 條第1 項前段，適用修正前刑法第41條第1 項前
    段規定，定其折算標準，而諭知本件易科罰金之折算標準。
據上論斷，應依刑事訴訟法第455 條之1 第1 項、第3 項、第
369 條第1 項前段、第364 條、第299 條第1 項前段，刑法第2
條第1 項前段、第30條第1 項前段、第2 項，修正前刑法第339
條第1 項、第41條第1 項前段，罰金罰鍰提高標準條例第1 條前
段，修正（廢止）前罰金罰鍰提高標準條例第2 條，判決如主文
。
本案經檢察官黃明絹到庭執行職務。
中    華    民    國    97    年    10    月    7     日
                刑事第二十庭  審判長法  官  汪怡君
                                    法  官  楊仲農
                                    法  官  楊筑婷
以上正本證明與原本無異。
不得上訴。
                                    書記官  林怡君
中    華    民    國    97    年    10    月    7     日
附錄本案論罪科刑法條：
中華民國刑法第339條第1項
意圖為自己或第三人不法之所有，以詐術使人將本人或第三人之
物交付者，處5 年以下有期徒刑、拘役或科或併科1 千元以下罰
金。


司法院資訊處製作；財團法人民間司法改革基金會備份。
